ACORDAO-COMPLETO-2511878

ACÓRDÃO 10435/2022 ATA 42/2022 - PRIMEIRA CÂMARA

VISTOS, relatados e discutidos estes autos de ato de aposentadoria submetido à apreciação deste Tribunal para fins de registro, nos termos do inc. III do art. 71 da Constituição Federal de 1988, ato esse cadastrado e disponibilizado ao TCU por intermédio do Sistema e-Pessoal, na forma dos arts. 2º e 4º da Instrução Normativa TCU 78/2018,
ACORDAM os Ministros do Tribunal de Contas da União, reunidos em Sessão da 1ª Câmara, diante das razões expostas pelo Relator, em:
9.1. considerar ilegal o ato constante da peça 3 (ato nº 98594/2018) , relativo à concessão inicial de aposentadoria a Elisete Tavares da Silva, negando-lhe o registro correspondente, nos termos do § 1º do art. 260 do Regimento Interno desta Corte de Contas;
9.2. dispensar a devolução dos valores indevidamente recebidos até a data da ciência deste Acórdão, com base no Enunciado 106 da Súmula da Jurisprudência do TCU;
9.3. determinar ao órgão de origem que:
9.3.1. comunique à interessada o inteiro teor deste Acórdão, com fundamento nos arts. 71, inciso IX, da Constituição Federal e 262 do Regimento Interno desta Corte de Contas, no prazo de 15 (quinze) dias, contados a partir da ciência da presente deliberação, e, após, faça cessar os pagamentos decorrentes dos atos ora impugnados, sob pena de responsabilidade solidária da autoridade administrativa omissa; 
9.3.2. alerte a Sra. Elisete Tavares da Silva no sentido de que o efeito suspensivo proveniente da interposição de eventuais recursos, caso não providos, não a exime da devolução dos valores indevidamente percebidos após a notificação;
9.3.3. envie a esta Corte de Contas, no prazo de 30 (trinta) dias, por cópia, comprovante de que a interessada teve ciência desta deliberação;
9.3.4. promova o destaque da (s) parcela (s) de quintos incorporada (s) pelo exercício de funções comissionadas entre 8/4/1998 e 4/9/2001, transformando-a (s) em "Parcela Compensatória" a ser absorvida por quaisquer reajustes futuros, consoante modulação estabelecida pelo STF no âmbito do RE 638.115/CE, comunicando a este Tribunal as providências adotadas, a teor dos arts. 262, caput, do Regimento Interno e 8º, caput, da Resolução 206/2007, a não ser que devidamente demonstrado que a rubrica está amparada por decisão judicial transitada em julgado;
9.3.5. emita novo ato de aposentadoria, livre das irregularidades apontadas, submetendo-o ao TCU, no prazo de trinta dias, consoante os arts. 262, § 2º, do Regimento Interno do TCU e 19, § 3º, da Instrução Normativa TCU 78/2018;
9.4. determinar à Sefip que:
9.4.1. verifique a implementação das medidas determinadas nos itens 9.3.1 a 9.3.5 supra;
9.4.2. arquive os presentes autos, cumpridos os termos deste acórdão.

Atos de Aposentadoria da unidade emissora Tribunal Regional do Trabalho da 19ª Região/AL

Primeira Câmara

Tribunal Regional do Trabalho da 19ª Região.

3. Interessada: Elisete Tavares da Silva, CPF XXX.626.174-XX.

13.1. Ministros presentes: Walton Alencar Rodrigues (Presidente), Benjamin Zymler e Vital do Rêgo.
13.2. Ministro-Substituto convocado: Weder de Oliveira.
13.3. Ministro-Substituto presente: Augusto Sherman Cavalcanti (Relator).

AUGUSTO SHERMAN

Cuidam os autos de ato de aposentadoria submetido à apreciação deste Tribunal para fins de registro, nos termos do inc. III do art. 71 da Constituição Federal de 1988, ato esse cadastrado e disponibilizado ao TCU por intermédio do Sistema e-Pessoal, na forma dos arts. 2º e 4º da Instrução Normativa TCU 78/2018.
2.	A unidade técnica, ao analisar os fundamentos legais da concessão, bem como as informações prestadas pelo órgão do controle interno, lavrou a instrução constante da peça 5, adiante parcialmente transcrita, com eventuais ajustes de forma:
"INTRODUÇÃO
1. Trata-se de ato de aposentadoria, submetido, para fins de registro, à apreciação do Tribunal de Contas da União (TCU) , de acordo com o art. 71, inciso III, da Constituição Federal.  O ato foi cadastrado e disponibilizado ao TCU por intermédio do Sistema e-Pessoal, na forma do art. 2º e 4º da Instrução Normativa TCU 78/2018.
2. O ato desse processo pertence às seguintes unidades:
2.1. Unidade emissora: Tribunal Regional do Trabalho da 19ª Região/AL.
2.2. Unidade cadastradora: Tribunal Regional do Trabalho da 19ª Região/AL.
2.3. Subunidade cadastradora: Seção de Pessoal.
EXAME TÉCNICO
Procedimentos aplicados
3. Os procedimentos para exame, apreciação e registro de atos de pessoal encontram-se estabelecidos na Instrução Normativa TCU 78/2018 e na Resolução TCU 206/2007.
[...]
Exame das Constatações
9. Ato: 98594/2018 - Inicial - Interessado: ELISETE TAVARES DA SILVA - CPF: XXX.626.174-XX
9.1. Parecer do Controle Interno: considerar o ato Legal.
9.2. Constatações e análises: 
9.2.1. Houve o registro de pelo menos uma rubrica com 'Denominação para análise pelo TCU = Vantagem de caráter pessoal (3025 - V.P.N.I. LEI 9.527/1997 - TRT 19 (Vantagem de caráter pessoal - Incorporação de quintos/décimos de função) - R$ 424,33) .
a. Justificativa do Gestor de Pessoal: Não há. Verificação efetuada no âmbito do TCU.
b. Análise do Controle Interno: Não há. Verificação efetuada no âmbito do TCU.
c. Análise da Equipe Técnica: Ilegal
A incorporação de quintos decorrente do exercício de funções comissionadas contempla fração de quintos incorporada pelo exercício de função comissionada entre 08/04/1998 e 04/09/2001, não havendo registro, no ato, de que ela decorra de decisão judicial transitada em julgado. Referida fração se sujeitaria a absorções por quaisquer reajustes futuros, consoante decidido pelo STF no RE 638.115/CE. No entanto, no ato sob análise, a aposentadoria foi concedida de forma proporcional com proventos calculados pela média das remunerações, cujo valor dos quintos/décimos incorporado foi incluído no referido cálculo, considerando que sobre esse valor houve incidência da contribuição previdenciária. Dessa forma, não há como aplicar a modulação dos efeitos da decisão do STF retromencionada.
9.2.2. Houve o registro de pelo menos uma rubrica com 'Denominação para análise pelo TCU = Vantagem de caráter pessoal (3025 - V.P.N.I. LEI 9.527/1997 - TRT 19 (Vantagem de caráter pessoal - Incorporação de quintos/décimos de função) - R$ 1.458,52) .
a. Justificativa do Gestor de Pessoal: Não há. Verificação efetuada no âmbito do TCU.
b. Análise do Controle Interno: Não há. Verificação efetuada no âmbito do TCU.
c. Análise da Equipe Técnica: Ilegal
A incorporação de quintos decorrente do exercício de funções comissionadas contempla fração de quintos incorporada pelo exercício de função comissionada entre 08/04/1998 e 04/09/2001, não havendo registro, no ato, de que ela decorra de decisão judicial transitada em julgado. Referida fração se sujeitaria a absorções por quaisquer reajustes futuros, consoante decidido pelo STF no RE 638.115/CE. No entanto, no ato sob análise, a aposentadoria foi concedida de forma proporcional com proventos calculados pela média das remunerações, cujo valor dos quintos/décimos incorporado foi incluído no referido cálculo, considerando que sobre esse valor houve incidência da contribuição previdenciária. Dessa forma, não há como aplicar a modulação dos efeitos da decisão do STF retromencionada.
9.3. O quadro resumo de ocorrências e, quando for o caso, o detalhamento da norma legal e da jurisprudência para as inconsistências acima elencadas encontra-se no anexo II dessa instrução. 
9.4. Encaminhamento do ato: 
9.4.1. Considerar ILEGAL e recusar registro do ato de Aposentadoria de ELISETE TAVARES DA SILVA do quadro de pessoal do órgão/entidade Tribunal Regional do Trabalho da 19ª Região/AL, com base nos arts. 71, inciso III, da Constituição Federal, 1º, inciso V, e 39, inciso II, da Lei 8.443/1992 e 260, § 1º, do Regimento Interno.
9.4.2. Com fulcro no art. 262, caput, do Regimento Interno deste Tribunal, determinar ao órgão/entidade Tribunal Regional do Trabalho da 19ª Região/AL que: 
a. dê ciência, no prazo de quinze dias, contados da notificação, do inteiro teor desta deliberação ao interessado, alertando-o de que o efeito suspensivo proveniente da interposição de eventuais recursos junto ao TCU não o exime da devolução dos valores percebidos indevidamente, caso o recurso não seja provido.
CONCLUSÃO
10. A abrangência e a profundidade das verificações levadas a efeito fundamentam convicção de que o ato 98594/2018 pode ser apreciado pela ilegalidade, em razão das irregularidades apontadas no item Exame das Constatações desta instrução, que representam afronta à legislação e à jurisprudência de referência.
11. O aludido ato deu entrada neste Tribunal há menos de cinco anos, não sendo aplicável, portanto, o procedimento de contraditório e ampla defesa determinado pelo Acórdão 587/2011-TCU-Plenário.
PROPOSTA DE ENCAMINHAMENTO
12. Ante o exposto, com fundamento no art. 71, inciso III, da Constituição Federal, no art. 1º, inciso V, e art. 39, incisos I e II, da Lei 8.443/1992, no art. 260 do Regimento Interno do Tribunal de Contas da União, propõe-se: 
12.1. Considerar ILEGAL e recusar registro do ato de Aposentadoria de ELISETE TAVARES DA SILVA do quadro de pessoal do órgão/entidade Tribunal Regional do Trabalho da 19ª Região/AL, com base nos arts. 71, inciso III, da Constituição Federal, 1º, inciso V, e 39, inciso II, da Lei 8.443/1992 e 260, § 1º, do Regimento Interno.
12.2. Com fulcro no art. 262, caput, do Regimento Interno deste Tribunal, determinar ao órgão/entidade Tribunal Regional do Trabalho da 19ª Região/AL que: 
12.2.1. dê ciência, no prazo de quinze dias, contados da notificação, do inteiro teor desta deliberação ao interessado, alertando-o de que o efeito suspensivo proveniente da interposição de eventuais recursos junto ao TCU não o exime da devolução dos valores percebidos indevidamente, caso o recurso não seja provido."
3.	Em seu pronunciamento regimental, o Ministério Público junto a esta Casa, neste ato representado pelo Procurador Júlio Marcelo de Oliveira, manifestou sua concordância com as conclusões e propostas da unidade técnica (peça 7) .
É o relatório.

não há.

Procurador Júlio Marcelo de Oliveira.

PESSOAL. APOSENTADORIA. INCLUSÃO NOS PROVENTOS DE QUINTOS/DÉCIMOS DECORRENTES DO EXERCÍCIO DE FUNÇÕES COMISSIONADAS EM PERÍODOS POSTERIORES A 8/4/1998. ILEGALIDADE E NEGATIVA DO CORRESPONDENTE REGISTRO. DETERMINAÇÕES. CIÊNCIA.

APOSENTADORIA (APOS)

Tratam os autos de ato de aposentadoria submetido à apreciação deste Tribunal para fins de registro, nos termos do inc. III do art. 71 da Constituição Federal de 1988, ato esse cadastrado e disponibilizado ao TCU por intermédio do Sistema e-Pessoal, na forma dos arts. 2º e 4º da Instrução Normativa TCU 78/2018.
2.	Desde logo, consigno alinhar-me à conclusão das instâncias que me precederam, incorporando suas análises às minhas razões de decidir, quanto a considerar presente irregularidade, suficiente para ensejar sua ilegalidade, no ato de concessão inicial de aposentadoria a Elisete Tavares da Silva, no que tange à incorporação de quintos/décimos após a edição da Lei 9.624/1998, ainda que entendendo necessária a ressalva de que tal entendimento deve-se aplicar apenas a parte da parcela no valor de R$ 1.458,52, tendo em vista as indicações de que a parcela no valor de R$ 424,33 contou com período suficiente de exercício da correspondente função até o dia 8/4/1998.
3.	No que refere à incorporação de "quintos" após a edição da Lei 9.624/1998, efetivamente acompanho as conclusões da Sefip e do MP/TCU quanto à sua irregularidade, por falta de fundamento legal, conforme entendimento explicitado pelo Supremo Tribunal Federal no âmbito do RE 638.115/CE. No entanto, foi também o STF que, ao examinar embargos declaratórios opostos ao referido decisum, modulou seus efeitos para, primeiro, autorizar a continuidade do pagamento da parcela incorporada por força de decisão judicial passada em julgado, sem absorção e, segundo, no que tange ao pagamento dessa rubrica mediante decisão judicial não transitada em julgado ou por medida administrativa, estabelecer que aqueles que continuam recebendo a parcela questionada tenham o pagamento mantido até sua absorção integral por quaisquer reajustes futuros concedidos aos servidores.
4.	É certo que, em todas as hipóteses de atos em que identificada tal vantagem, a atuação deste Tribunal é no sentido de considerar a ocorrência suficiente, de per si, para justificar a apreciação do ato pela ilegalidade, com a negativa de registro. Sua atuação distingue-se, no entanto, em relação ao encaminhamento acessório de determinar a conversão da correspondente VPNI em parcela compensatória, a ser absorvida por quaisquer reajustes e reestruturações de carreira supervenientes, somente presente quando a incorporação do benefício decorrer de decisão judicial não transitada em julgada ou de decisão administrativa (consoante se pode verificar, apenas para citar alguns poucos precedentes, os Acórdãos da 1ª Câmara 1739/2021, Relator Ministro Benjamin Zymler, 1752/2021, Relator Ministro Jorge Oliveira, 1781/2021, Relator Ministro Walton Alencar Rodrigues; e os Acórdãos da 2ª Câmara 2166/2021, Relator  Ministro Augusto Nardes, 3051/2021, Relator Ministro André Luís de Carvalho, 3673/2021, Relator Ministro Raimundo Carreiro) . No caso específico do ato examinado, não há comprovação de que o direito à incorporação de quintos até 2001 por parte de Elisete Tavares da Silva decorra de decisão judicial transitada em julgado, cabendo, portanto, determinação com vistas à adequação da parcela à modulação estabelecida pelo STF no âmbito do RE 638.115, a não ser que demonstrada tal condição.
5.	Enfatizo, ademais, divergir da conclusão da unidade técnica, de que, no caso, não seria possível aplicar à fração de quintos incorporada entre 8/4/1998 e 4/9/2001 a modulação de efeitos preconizada pelo STF no âmbito do RE 638.115, sob os argumentos de que a aposentadoria foi concedida de forma proporcional com proventos calculado pela média das remunerações e que houve incidência de contribuição previdenciária sobre referida parcela de quintos.
6.	Esclareço fazê-lo nos termos do Acórdão 4817/2022-TCU-Primeira Câmara, da Relatoria do Ministro Weder de Oliveira, em que se discutia questão similar, cuja proposta de deliberação tomo a liberdade de parcialmente transcrever, posto esclarecer os fundamentos de tal entendimento: 
"Em exame, ato de concessão inicial de aposentadoria ao Sr. Vicente Celso de Barcelos, emitido pelo Tribunal Regional do Trabalho da 15ª Região - Campinas/SP (TRT-15) em 1º/2/2018.
2. A Secretaria de Fiscalização de Integridade de Atos e Pagamentos de Pessoal e de Benefícios Sociais (Sefip) propõe a ilegalidade do ato, em razão da incorporação de quintos/décimos pelo exercício de função comissionada entre 8/4/1998 e 4/9/2001.
3. A aposentadoria em análise foi concedida com base no seguinte fundamento legal (peça 3, p. 2) :
'APOS-94-CF/1988, art. 40, §1º, inciso III, alínea 'b' (Redação dada pelas ECs 20/1998 e 41/2003) , c/c MP 167/2004 (convertida na Lei 10.887/2004) , c/c os arts. 1º e 2º da Lei Complementar 152/2015 (idade máxima 75 anos) - Aposentadoria voluntária por idade, por tempo de contribuição, com proventos proporcionais, calculados pela média das remunerações: 65 anos de idade, se homem, e 60 anos de idade, se mulher; 10 anos serviço público, 5 anos no cargo em que se deu a aposentadoria.'
4. No exame das constatações restou indicado:
'Houve o registro de pelo menos uma rubrica com 'Denominação para análise pelo TCU = Vantagem de caráter pessoal (23600 - VPNI ATIVOS (Vantagem de caráter pessoal - Incorporação de quintos/décimos de função) - R$ 1.823,15) . 
5. Entretanto, a unidade instrutiva propõe que se deixe de dar cumprimento à decisão do Supremo Tribunal Federal no RE 638.115/CE (destaque em parcela compensatória para absorção futura) , justificando que não haveria como implementar a modulação dos efeitos:
' (...) a aposentadoria sob análise foi concedida de forma proporcional com proventos calculados pela média das remunerações, não há como implementar a modulação dos efeitos da decisão do STF'. (peça 5, p. 2) 
6. O Ministério Público junto a este Tribunal (MP/TCU) , representado pelo procurador Júlio Marcelo de Oliveira, acompanha a proposta da unidade instrutiva especializada.
II
7. A Secretaria não especifica quais seriam os óbices operacional e jurídico que impossibilitariam a implementação da decisão do STF no caso em tela. 
8. Do ponto de vista jurídico, não tendo a Corte Suprema estabelecido exceção quanto à absorção para nenhuma espécie de aposentadoria, não poderá a administração ou este Tribunal concedê-la.
9. Depois de declarar a inconstitucionalidade da incorporação de quintos após 1998, o STF, apenas para evitar decréscimo de inúmeras aposentadorias, não determinou a cessação imediata dos pagamentos, estabelecendo um regime de transição configurado pela transformação dos quintos em parcela compensatória, a ser absorvida por reajustes posteriores, tanto no caso de concessões administrativas, quanto das concessões decorrentes de decisão judicial sem trânsito em julgado (o que é o caso em análise) .
10. Não seria correto considerar ilegal o ato em razão da percepção de quintos por funções exercidas após 9/4/1998, no que concordo com a Secretaria e o MPTCU, e ao mesmo tempo, afirmar que os mesmos quintos, inconstitucionais, foram adequadamente utilizados como base de cálculo dos proventos da aposentadoria pela média das remunerações, em parcela única, o que, segundo e entendimento suscitado, tornaria essa parcela insuscetível de absorção. 
11. Do ponto de vista operacional, o valor dos quintos é conhecido, pois para se estabelecer a parcela única de proventos foram utilizadas as rubricas constantes do último contracheque do servidor quando em atividade, no qual está consignado o montante concernente aos quintos, considerados inconstitucionais, que integrou a média das remunerações, e que deverá ser absorvido, mediante ajustes factíveis nos sistemas informatizados.
12. Nesse contexto, inexistindo prova de que a concessão tenha se dado por sentença judicial com trânsito em julgado, a rubrica dos quintos incorporados entre 8/4/1998 e 4/9/2001 deve ser convertida em parcela compensatória a ser absorvida por reestruturações e reajustes futuros.
13. Feitas essas considerações, o ato deve ser considerado ilegal."
7.	Assim, o ato de aposentadoria constante da peça 3 não poderá prosperar nos moldes em que concedido, sem prejuízo de que novo ato, livre da irregularidade apontada, seja encaminhado ao Tribunal para oportuna deliberação.
8.	De todo modo, considerando tratar-se de ilegalidades relacionadas a processo de concessão, perfilho o entendimento de que o julgamento proposto não implica a obrigatoriedade de ressarcimento das importâncias indevidamente recebidas de boa-fé, até a data do conhecimento desta deliberação, razão pela qual julgo aplicável o Enunciado 106 da Súmula de Jurisprudência deste Tribunal.
9.	Ressalto que o ato de aposentadoria constante destes autos foi disponibilizado ao TCU há menos de 5 (cinco) anos, não lhes sendo aplicável, assim, a nova orientação do STF consubstanciada no RE 636.553/RS.
	Diante do exposto, com as vênias de estilo por divergir parcialmente das propostas alvitradas pela unidade técnica instrutiva, com que se pôs de acordo o representante do Ministério Público, manifesto-me por que o Tribunal aprove o Acórdão que ora submeto à deliberação deste Colegiado.
TCU, Sala das Sessões, em 6 de dezembro de 2022.
AUGUSTO SHERMAN CAVALCANTI 
Relator